【裁判字號】    97,訴,450
【裁判日期】    980430
【裁判案由】    返還不當得利
【裁判全文】
臺灣新竹地方法院民事判決               97年度訴字第450號
原      告  丙○○
訴訟代理人  乙○○
被      告  甲○○
上列當事人間返還不當得利事件，本院於中華民國98年4月23日
言詞辯論終結，判決如下：
    主      文
原告之訴駁回。
訴訟費用由原告負擔。
    事實及理由
壹、程序事項：
    按訴狀送達後，原告不得將原訴變更或追加他訴，民事訴訟
    法第255條第1項前段定有明文。查原告起訴時，僅以原告丙
    ○○向被告提起本件訴訟，主張原告丙○○與被告素無生意
    往來，雙方亦無任何法律關係存，被告竟於民國82年6月30
    日自新竹市第十信用合作社帳號00-0000-0戶名丙○○之帳
    戶中（下稱系爭原告帳戶）提出新臺幣（下同）2,000,000
    元存入被告於新竹市第十信用合作社之帳號為00-00-00-000
    000存款帳戶內（下稱系爭被告帳戶），用以清償被告在該
    信用合作社之2,000,000元貸款，顯已構成不當得利，爰先
    一部請求1,000,000元，並聲明：（一）被告應給付原告1,0
    00,000元暨自起訴狀繕本送達之翌日起至清償日止，按年息
    百分之5計算之利息。（二）訴訟費用由被告負擔。復於97
    年11月18日以民事補充理由狀追加聖昌營造股份有限公司（
    下稱聖昌公司）及金統營造工程股份有限公司（下稱金統公
    司）為當事人，主張被告既抗辯系爭原告帳戶內資金係公司
    資金，乃追加聖昌公司及金統公司為原告等情，此有原告上
    揭民事補充理由狀在卷可按；惟按第一審上開言詞辯論期日
    ，被告並未到庭，並無被告於訴之追加無異議而為本案言詞
    辯論之事…，其未經原來之被告同意或擬制同意，能否謂已
    生訴之追加或變更之效力，更滋疑問，此有最高法院82年度
    臺抗字第544號判決可稽；查本案原告追加聖昌公司、金統
    公司為被告，被告並未以書狀表示同意，且原告經本院合法
    傳喚，未於言詞辯論時到庭，亦無無異議而為本案言詞辯論
    情形，而原告追加聖昌公司、金統公司為原告係同時追加另
    一原因事實主張系爭原告帳戶內之資金係該2公司所有，已
    與原起訴事實主張不當得利返還請求權之主體不相同，非相
    同之基礎事實，且妨礙被告之防禦及訴訟之終結，是原告此
    訴之追加，不應准許，核先敘明。
貳、實體事項：
一、原告起訴主張略以：
（一）原告與被告間素無生意上往來，雙方亦無任何法律關係存
      在，何以於82年6月30日會有自系爭原告帳戶中提出並匯
      款2,000,000元至被告系爭帳戶中，而由被告受領？系爭
      資金2,000,000元既係由原告系爭帳戶中，經轉帳流入被
      告系爭帳戶中，倘若被告與原告之間並無合法、有效之法
      律關係存在，則被告受領此等款項即屬無法律上之理由，
      對原告即屬不當得利，原告自可請求被告返還。本件系爭
      原告帳戶，並非由原告所親自開立，原告亦未授權他人開
      立，但「金錢」之性質屬於動產，系爭資金既存在於原告
      帳戶中；且存在於原告系爭帳戶中之資金來源，乃係由原
      告所經營之聖昌公司或金統公司之工程款營業收入而來，
      經聖昌公司、金統公司之財務人員將款項匯入新竹第十信
      用合作社之準備金帳戶（註：指設於合作金庫新竹分行之
      戶名為「新竹第十信用合作社」、帳號為「000000-00000
      00」之帳戶，該帳戶之性質屬於金融機構之準備金帳戶，
      係供金融機構本身使用）之中後，最後才又被匯入原告系
      爭帳戶，則系爭款項應屬於原告所有。系爭資金2,000,00
      0元由系爭原告帳戶，不當移轉至系爭被告帳戶，自屬不
      當得利；除非被告可以證明其就系爭2,000,000元與原告
      之間存在何種法律關係? 否則難以解免返還不當得利之義
      務。
（二）系爭原告帳戶係由證人即被告胞姊楊秀任職於新竹市第十
      信用合作社任職時未經授權虛偽開立。本件之資金係在系
      爭原告帳戶內所提領，乃係原告所有，且若非係原告所有
      ，其等亦應經原告同意或以訴訟解決之，豈可逕行提領，
      況被告若欲主張該資金非原告所有，依舉證責任之分配亦
      應由其舉證之。
（三）綜上，足見被告實受有2,000,000元之不當得利，爰依法
      請求被告先於1,000,000元之範圍內為一部請求返還。並
      聲明：（一）被告應給付原告1,000,000元暨自起訴狀繕
      本送達之翌日起至清償日止，按年息百分之5計算之利息
      。（二）訴訟費用由被告負擔。
二、被告則以：
（一）原告已於鈞院97年度訴字第451號返還不當得利事件中自
      認系爭原告帳戶並非其開立，系爭原告帳戶之交易過程均
      非其處理，資金亦非原告所存入，由此可證，系爭原告帳
      戶內之存款均與原告無涉，原告自不得請求被告返還不當
      得利。
（二）自原告業以系爭原告帳戶係遭人偽造文書而開立乙節觀之
      ，益證該帳戶內之款項確與原告無關，原告未舉證以實其
      說，即空言主張2,000,000元款項為其所有，不足採信。
（三）原告另自陳系爭原告帳戶內之款項均係其所經營公司之工
      程款，縱其所言屬實，然公司為法人與自然人各自獨立存
      在，依原告所述，系爭款項亦非屬原告個人所有，原告自
      無權主張不當得利，且原告既非屬權利人而自任原告提起
      本件訴訟，亦有當事人不適格與否之疑義等語置辯。並聲
      明（一）原告之訴駁回。（二）訴訟費用由原告負擔。（
      三）如受不利判決，請准供擔保免為假執行。
三、本院之判斷：
    原告主張系爭原告帳戶係為原告名義，且於82年6月30日，
    系爭原告帳戶提出並存入2,000,000元至被告系爭帳戶中一
    節，業經原告提出新竹市第十信用合作社轉帳收入傳票為證
    ，且為被告所不爭執，堪信為真實。惟被告辯稱：原告自認
    系爭原告帳戶並非其開立，系爭原告帳戶之交易過程均非其
    處理，資金亦非原告所存入，由此可證，系爭原告帳戶內之
    存款均與原告無涉等語置辯，是本件主要爭點即在於由系爭
    原告帳戶中提出並存入被告系爭帳戶中之該筆2,000,000元
    是否為原告所有，被告是否因此受有不當得利，茲審究如下
    ：
（一）按無法律上之原因而受利益，致他人受損害者，應返還其
      利益，民法第179條前段定有明文。又不當得利返還請求
      權，以一方受有利益，他方受有損害，受有利益與受有損
      害間具有因果關係，且無法律上之原因而受利益為其成立
      要件，故主張此項請求權成立之原告應就他方受有利益因
      而受有損害之事實，負舉證責任。查：
    １原告主張系爭帳戶為他人虛偽開立其並未使用一節，如為
      真實，該系爭原告帳戶既非原告所授權開立，且原告未曾
      使用，其中金錢當非必然與原告有關，自無法僅以系爭原
      告帳戶係為原告名義，即認定該帳戶中之金錢為原告所有
      ，則原告主張系爭原告帳戶提領存入系爭被告帳戶之該筆
      2,000,000元為原告所有等情，已非無疑。
    ２又證人即被告之胞姐楊秀於本院97年度訴字第451號返還
      不當得利事件審理時到庭證述略以：系爭原告帳戶是原告
      與其妻即證人楊錦蘭授權開戶使用，當時原告以其及其他
      人名義在新竹市第十信用合作社有貸款，為了製造金錢往
      來紀錄，使銀行評估原告信用能力，所以請證人楊秀做存
      入提領動作，以表示原告資金往來靈活。同時因原告與證
      人楊錦蘭時在美國、臺北、新竹三地，資金週轉均委由證
      人楊秀處理。系爭原告帳戶開戶當時由原告或證人楊錦蘭
      提供100,000元開戶頭，往後資金都是證人楊秀私人調度
      使用。在帳戶交還給原告時就原告所提供100,000元加計
      活儲利息予原告，其餘金錢往來與原告無關等語明確。又
      證人即原告前妻楊錦蘭於本院97年度訴字第451號返還不
      當得利事件審理時證述略以：當時其與原告經營公司有資
      金需求，所以開立系爭原告帳戶，那時其與原告移民美國
      ，很多事情都是請證人楊秀處理；臺灣資金調度都是透過
      這帳戶幫我們處理；開戶應該不是我就是我們二人（指證
      人楊錦蘭與原告）一起或其中1人去開戶，但時間太久不
      記得…，因為在十信開戶，帳戶往來頻繁表示公司經營正
      常，借貸利息會比較低，所以證人楊秀會做一些資金往來
      替我們作業績；我記得有拿印章給證人楊秀，不記得誰交
      給證人楊秀，帳戶印鑑章確實當時經營公司所使用的；當
      時原告經常與證人楊秀聯絡相關資金週轉，我們需要借款
      時由證人楊秀去借款再匯出，還款時再用這帳戶匯給證人
      楊秀，後來這帳戶就跟證人楊秀結清…，實際上我們有對
      帳，帳也結清等語明確。上揭楊秀、楊錦蘭兩位證人就系
      爭原告帳戶係為原告授權開立使用，且為建立交易信用，
      委由證人楊秀以資金進出該帳戶並周轉資金，且該帳戶也
      已結清等節，證述大致相符，且與原告自承系爭原告帳戶
      非立開立使用之主張一致，堪信為真。是依上揭兩位證人
      證言，並無法證明由系爭原告帳戶內提領存入系爭被告帳
      戶之2,000,000元為原告所有。
    ３綜上所述，依原告主張系爭原告帳戶非其開立，而係證人
      楊秀未經授權虛偽開立云云，與證人楊秀及楊錦蘭於本院
      另案審理時之證述並未相合，而即使原告所主張上開證人
      楊秀未經授權開立系爭原告帳戶為真，原告亦未進一步舉
      證證明未經其授權開立之系爭原告帳戶中之金錢為其所有
      ，是無法認定由該帳戶內提領存入系爭被告帳戶之2,000,
      000元為原告所有。且依上揭證人楊秀、楊錦蘭於本院另
      案證述以觀，系爭原告帳戶係經由原告授權開立並由證人
      楊秀使用，堪認系爭原告帳戶內提領轉入系爭被告帳戶之
      2,000,000元並非原告所有。是依上揭證據調查結果，並
      無法證明原告受有2,000,000元之損害，則原告依不當得
      利法律關係請求被告返還2,000,000元並無理由。
    ４另原告聲請本院調取系爭被告帳戶82年間之往來交易明細
      表，以查明系爭2,000,000元償還被告貸款之方式及資金
      來源，惟本件原告係依不當得利法律關係請求被告返還，
      被告並不否認系爭2,000,000元款項由系爭原告帳戶轉入
      至系爭被告帳戶中，則此筆款項之來源流向已經明確，至
      於該筆款項之來源、清償貸款方式與本件不當得利法律關
      係判斷並無關連，故此部分證據調查之聲請核無必要。
    ５又原告主張系爭帳戶內之資金來源為原告所經營之聖昌公
      司、金統公司之工程款營業收入，經聖昌公司、金統公司
      之財務人員將款項匯入新竹第十信用合作社之準備金帳戶
      之中後，最後才又被轉入原告系爭帳戶云云，惟即便原告
      上揭主張為真實，則系爭原告帳戶中之金錢亦為聖昌公司
      、金統公司所有，而非原告所有，是此部分主張亦與原告
      依據不當得利法律關係請求被告返還2,000,000元並無關
      連，而無調查之必要，附此敘明。
（二）綜上所述，原告依不當得利法律關係請求被告給付原告1,
      000,000元暨自起訴狀繕本送達之翌日起至清償日止，按
      年息百分之5計算之利息，自無理由，應予駁回。
四、本件事證已臻明確，兩造其餘攻擊、防禦方法及未經援用之
    證據，經本院審酌後認對判決結果不生影響，爰不一一論列
    ，附此敘明。
五、訴訟費用負擔之依據：民事訴訟法第78條。
中    華    民    國    98    年     4    月    30    日
                     民事第一庭    法  官  吳靜怡
以上正本係照原本做成。
如對本判決上訴，須於判決送達後20日內向本院提出上訴狀。
中    華    民    國    98    年     4    月    30    日
                                   書記官  馮玉玲


司法院資訊處製作；財團法人民間司法改革基金會備份。
